【裁判字號】    92,上訴,1708
【裁判日期】    921112
【裁判案由】    貪污治罪條例等
【裁判全文】
臺灣高等法院高雄分院刑事判決                  九十二年度上訴字第一七八號
    上  訴  人
    即  被  告  丁○○
    上  訴  人
    即  被  告  甲○○
    共      同
    選任辯護人  單文程律師
右上訴人因貪污治罪條例等案件，不服臺灣高雄地方法院九十二年度訴字第二九二號
中華民國九十二年七月十五日第一審判決（起訴案號：臺灣高雄地方法院檢察署九十
二年度偵字第一三一四號），提起上訴，本院判決如左：
    主  文
原判決撤銷。
甲○○、丁○○共同與依據法令從事公務之人員，藉勢勒索財物，均累犯，各處有期
徒刑壹年拾月，褫奪公權年，共同所得財物新臺幣貳佰萬元，應與共犯蘇福清、莊
泰山連帶追繳發還被害人，其中壹佰參拾萬元如全部或一部無法追繳時，以其財產抵
償之。
    事  實
一、甲○○前於民國八十五年間因違反槍砲彈藥刀械管制條例案件，經本院判處有期
    徒刑二年六月確定，於八十七年三月二十日縮短刑期假釋出監，至八十八年八月
    七日假釋期滿視為執行完畢；丁○○則曾於八十三年間因違反槍砲彈藥刀械管制
    條例案件，經本院判處有期徒刑七月確定，於八十六年九月十九日執行完畢，均
    不知悔改。
二、緣蘇福清（已由原審法院另案判決）於八十九年間擔任高雄縣警察局湖內分局刑
    事組偵查員，依警察法第九條第三、四款之規定，係負有協助偵查犯罪、執行搜
    索、扣押、拘提及逮捕之職權，為依據法令從事於公務之人員。甲○○、丁○○
    及莊泰山（亦由原審法院另案判決）與蘇福清均屬舊識，且明知其具有上開身分
    及所負執行公務之具體內容。甲○○、丁○○、莊泰山及蘇福清均明知政府於八
    十九年間尚未開放洋菸進口，倘未經許可販入並私運洋菸進口之完稅價格逾十萬
    元以上經查獲者，則除依懲治走私條例之相關規定科以刑責外，尚須沒收所販入
    之洋菸，將致使從事走私行為者損失慘重、血本無歸。竟利用蘇福清刑事偵查員
    職司協助偵查犯罪及查緝走私案件之職權及洞悉上開走私行為者被查獲勒索後亦
    不敢妄行報案與聲張之心理因素，而於八十九年六月間某日晚上十九時許，在高
    雄市旗津區○○○路處，由甲○○將其自綽號「益仔」之不詳姓名年籍成年男子
    處所獲知，位於高雄市旗津區○○○路二二九號藏匿有私菸之消息，透露予莊泰
    山知悉後，由甲○○另行邀集綽號「益仔」之男子及走私集團內線某不詳姓名年
    籍者提供消息，莊泰山則邀集蘇福清及丁○○以刑事偵查人員身分，藉執行偵查
    犯罪職務之權勢，向正從事運送私菸行為之貨主勒索金錢。渠等謀議既定後，先
    由甲○○帶領莊泰山至上開藏匿私菸處所勘查地形，以確定消息來源是否正確，
    俟約於一星期後某日凌晨一時許，綽號「益仔」之男子通知甲○○上揭置放私菸
    處將有動靜，甲○○轉達予莊泰山知悉，莊泰山除一面通知蘇福清外，並電請丁○○共乘一部自用小客車出發，蘇福清則自行駕車，一同前往甲○○租住處及高
    雄市○○區○○街鳳山寺旁之淨心亭等候通知行動。渠等守候至同日凌晨五時許
    ，莊泰山接獲甲○○電話得悉藏匿私菸處有人正在搬運出貨，蘇福清、莊泰山及
    丁○○三人隨即出發前往，俟抵達高雄市旗津區○○○路二二九號處後，果發現
    有人正在搬運私菸上車，蘇福清遂出示其證件，表明其警察身分及前來偵查案件
    之目的，莊泰山及丁○○則在旁依勢冒充係與蘇福清同行之警察人員而行使協助
    偵查犯罪之職權，莊泰山乃要求在場搬運工人通知私菸貨主到場，嗣綽號「阿順
    」之不詳姓名年籍貨主得知此情後，果憚於藏匿在該處價值約新臺幣（下同）四
    百萬元之私菸被查獲將蒙受鉅額損失，且其亦將受到刑事責任之追訴處罰，乃委
    請友人丙○○出面與蘇福清接洽給付金錢平息查獲風險之事宜，丙○○受託前往
    該處與蘇福清等人洽商，蘇福清等即藉其警察身分之威勢及具有查緝走私協助偵
    查犯罪之職權藉勢勒索金錢，經雙方獲致由綽號「阿順」之人交付二百萬元，蘇
    福清等人不再繼續偵查此案之結論，丙○○即轉達此協商結果並取得綽號「阿順
    」者之同意，蘇福清旋指派丁○○與丙○○一同前往高雄市旗津區廣濟宮前廣場
    處，蘇福清及莊泰山則留在現場控制所查獲之私菸及人員，俟丙○○於同日上午
    約九時許自綽號「阿順」者處取得二百萬元交付丁○○後，丁○○便以電話通知
    莊泰山錢已到手，蘇福清、莊泰山、丁○○即依約離開現場未將此案查辦，並前
    往高雄市三民區○○○路四十六號「人境廬茶坊」會合，蘇福清、莊泰山、丁○○各分得四十萬元，甲○○則於分得八十萬元後，轉交其中五十萬元予綽號「益
    仔」之男子及不詳姓名年籍之走私集團內線者。
三、甲○○及丁○○於檢察官偵查中自白其上開犯行，並於事先經檢察官同意，於偵
    查中供述與案情有重要關係之事項，因而使檢察官得以追訴本案之其他共犯。嗣
    於原審審理中亦繳交各自受領之犯罪所得共七十萬元。
四、案經內政部警政署刑事警察局、保安警察第三總隊第三大隊第二中隊、高雄市政
    府警察局、高雄縣警察局六龜分局、法務部調查局高雄縣調查站共同報請臺灣高
    等法院高雄分院檢察署指揮，並移送臺灣高雄地方法院檢察署檢察官偵查起訴。
    理  由
一、右揭犯罪事實業據上訴人即被告甲○○及丁○○迭於偵審中坦承不諱，核與另案
    被告莊泰山於偵查中之供述（見九十一年度偵字第一七六六○號偵查卷影本第八
    五至八六、九七至九九、一○六至一○七頁）及證人丙○○、目擊證人乙○○證
    述之情節一致（見同上偵查卷影本第六○至六二、六八至七一頁、原審卷第二六
    、六七至六九頁），並有被告等於原審自動繳交犯罪所得之現金七十萬元扣案可
    資佐證，且另案被告蘇福清、莊泰山亦均經原審另案判處罪刑在案（見原審九十
    一年度重訴字第六八號判決），足見被告甲○○及丁○○之自白，堪認與事實相
    符，自得採為論科之依據。又另案被告蘇福清於八十九年間擔任高雄縣警察局湖
    內分局刑事組偵查員，依警察法第九條第三、四款之規定，係負有協助偵查犯罪
    、執行搜索、扣押、拘提及逮捕之職權，為依據法令從事於公務之人員；被告甲○○、丁○○及另案被告莊泰山與蘇福清均屬舊識，亦明知其具有上開身分及所
    負執行職務之具體內容一節，此據另案被告蘇福清、莊泰山於原審另案調查中直
    承屬實（見原審九十一年度重訴字第六八號卷影本第十一至十三、二十頁），亦
    與被告甲○○、丁○○之供述情節無異。另政府於八十九年間尚未開放洋菸進口
    ，倘未經許可販入並私運洋菸進口之完稅價格逾十萬元以上經查獲者，則除依懲
    治走私條例之相關規定科以刑責外，尚須沒收所販入之洋菸，將致使從事走私行
    為者損失慘重、血本無歸等情，此為公眾週知之事實，毋庸舉證。參以前開被告
    甲○○及丁○○自白之情詞，足見渠等確有共同藉警察身分之威勢及具有查緝走
    私協助偵查犯罪之職權，並洞悉從事走私犯罪者息事寧人之心理，於右揭時地藉
    勢向私菸貨主綽號「阿順」之人勒索二百萬元之事實甚明；被告丁○○及另案被
    告莊泰山並有共同冒充警察而行使協助偵查犯罪之職權亦明。故本件事證已臻明
    確，被告二人犯行均堪以認定。
二、按另案被告蘇福清於行為時，具警察人員身分，為依據法令從事於公務之人員。
    被告甲○○、丁○○及另案被告莊泰山雖不具有公務員之身分，惟與具有公務員
    身分之蘇福清共犯貪污治罪條例之罪，依同條例第三條之規定，亦應依該條例處
    斷。渠等共同藉蘇福清警察身分之威勢及查緝走私洋菸之職權，藉勢向私菸貨主
    勒索財物，核渠等所為，均係犯貪污治罪條例第四條第一項第二款之藉勢勒索財
    物罪。被告甲○○、丁○○、另案被告莊泰山、綽號「益仔」之男子及不詳姓名
    年籍之走私集團提供內線者，與具有警察身分之另案被告蘇福清等，各係以自己
    共同犯罪之意思，事前同謀，分別參與實施犯罪構成要件以內或以外之行為，均
    為共同正犯。被告丁○○另犯有刑法第一百五十八條第一項之僭行公務員職權罪
    ，並與另案被告莊泰山就此部分有犯意聯絡及行為分擔，均為共同正犯。公訴人
    雖漏未論引此部分法條，惟於起訴犯罪事實已敘明，本院自得併予審酌。被告丁○○所犯上開二罪，有方法結果之牽連關係，應依刑法第五十五條規定，從一重
    論以貪污治罪條例第四條第一項第二款之藉勢勒索財物罪處斷。又被告甲○○前
    於八十五年間因違反槍砲彈藥刀械管制條例案件，經本院判處有期徒刑二年六月
    確定，於八十七年三月二十日縮短刑期假釋出監，至八十八年八月七日假釋期滿
    視為執行完畢；被告丁○○亦曾於八十三年間因違反槍砲彈藥刀械管制條例案件
    ，經本院判處有期徒刑七月確定，於八十六年九月十九日執行完畢之事實，已據
    渠等供明在卷，並有臺灣高等法院被告全國前案紀錄表各一份在卷可考，渠等於
    受有期徒刑執行完畢後，五年以內再犯有期徒刑以上之刑之本罪，均為累犯，除
    最重本刑無期徒刑依法不得加重外，各應依刑法第四十七條之規定，加重其刑。
    被告二人在偵查中自白犯罪，此觀渠等警訊及偵查中訊問筆錄甚明，並於原審中
    自動繳交受領分配之犯罪所得各三十萬元（被告甲○○部分）、四十萬元（被告
    丁○○部分），爰依貪污治罪條例第八條第二項前段及刑法第六十六條前段之規
    定減輕其刑至二分之一；又渠等事先經檢察官同意，於偵查中供述與案情有重要
    關係之事項，因而使檢察官得以追訴本案之其他共犯，業據起訴書詳載敘明，應
    酌依證人保護法第十四條第一項規定及刑法第六十六條後段之規遞減輕其刑至三
    分之二，並依法先加後減及遞減之。
三、原審就被告二人予以論罪科刑，固非無見，惟查：(一)被告丁○○與另案被告莊泰
    山共同冒充警察而行使協助偵查犯罪之職權，另犯有刑法第一百五十八條第一項
    之僭行公務員職權罪，並與其所犯貪污治罪條例第四條第一項第二款之藉勢勒索
    財物罪有方法結果之牽連關係，應從一重論以貪污治罪條例第四條第一項第二款
    之藉勢勒索財物罪處斷，已如前述，原判決就此部分漏未論述，顯有未當。(二)共
    同收受之賄賂，沒收追徵均採合併計算、共犯連帶追繳之法理（最高法院六十二
    年度第二次刑庭庭推總會議決議(五)及六十四年台上字第二六一三號判例參照），
    原判決認定被告二人與另案被告蘇福清、莊泰山共犯貪污治罪條例第四條第一項
    第二款之藉勢勒索財物罪，其等貪瀆勒索所得金額二百萬元，應予追繳，並依其
    犯罪情節諭知發還被害人等情。然其判決主文僅載稱「應予追繳發還被害人」，
    如全部或一部無法追繳時，以其財產抵償之云云，未載明應與共犯何人連帶追繳
    發還被害人或以其財產抵償，理由內亦未說明，致滋將來執行之窒礙，亦有未洽
    （最高法院九十二年度台上字第二六三○號判決參照）。被告二人上訴意旨，雖
    不否認犯罪，但認原判決僅依貪污治罪條例第八條第二項前段及證人保護法第十
    四條第一項規定減輕其刑，猶嫌過重，指摘原判決不當，請求改判免除其刑云云
    。惟查被告二人共同參與藉警察身分之威勢及具有查緝走私協助偵查犯罪之職權
    ，並洞悉從事走私犯罪者息事寧人之心理，藉勢向私菸貨主勒索二百萬元，被告
    丁○○並共同冒充警察而行使協助偵查犯罪之職權，惡性非輕，所犯犯罪情節亦
    甚嚴重，被告二人均有犯罪前科，並為累犯，依法應加重其刑，原審綜合各情，
    爰依貪污治罪條例第八條第二項前段及刑法第六十六條前段之規定減輕其刑至二
    分之一；又認被告等事先經檢察官同意，於偵查中供述與案情有重要關係之事項
    ，因而使檢察官得以追訴本案之其他共犯，再酌依證人保護法第十四條第一項規
    定及刑法第六十六條後段之規遞減輕其刑至三分之二，並依法先加後減及遞減之
    ，已詳加斟酌量刑，並無不當。被告等請求改判免除其刑，為無理由，但原判決
    既有上開可議之處，仍屬無可維持，自應由本院予以撤銷改判。審酌被告二人勾
    結具有協助偵查犯罪職務之蘇福清，假藉警察偵查犯罪之機會，需索鉅款，玷污
    警察風紀與公權力執行之廉潔性，敗壞官箴，情節嚴重；惟念渠等均於犯罪後坦
    承全部犯行，並主動繳交各自受領之犯罪所得，顯有悔意，並於偵查中供述與案
    情有重要關係之事項，使檢察官得以追訴本案之其他共犯，犯後態度良好等一切
    情狀，各量處如主文第二項所示之刑，另依貪污治罪條例十七條及刑法第三十七
    條第二項之規定，分別諭知褫奪公權三年。被告二人共同勒索所得金額二百萬元
    ，依貪污治罪條例第十條之規定，應與另案共犯蘇福清、莊泰山連帶追繳，並依
    其犯罪情節諭知發還予被害人即綽號「阿順」者，其中一百三十萬元如全部或一
    部無法追繳時，以其財產抵償之。另被告二人雖已於原審審理中繳交各自受領之
    犯罪所得共七十萬元，惟共同收受之賄賂，沒收追徵均採合併計算、共犯連帶追
    繳之法理，有如前述，故仍應由本院就全部所得金額二百萬元為連帶追繳之諭知
    ，惟其追繳之數額應就全體共犯執行至二百萬元為已足，附此敘明。
四、公訴意旨於事實欄並未就被告涉犯有參與犯罪組織部分提起公訴，且本院復查無
    其他積極證據足認其等涉犯組織犯罪防制條例第三條第一項後段之參與犯罪組織
    罪嫌，故公訴人認渠等尚涉犯此罪嫌，容有未合。又本案在場之另案被告莊泰山
    、被告甲○○、丁○○、證人丙○○、乙○○等人均一致指陳，當時並無看見有
    持槍情事，且遍查全卷，亦無積極證據證明被告等人係持槍假藉警察人員身分勒
    索財物，足見公訴人認被告甲○○及丁○○另犯未經許可持有手槍罪嫌云云，即
    有與事證未合，惟此部分公訴意旨既認為與前揭起訴論罪之公務員藉勢勒索財物
    罪間，具有牽連犯之裁判上一罪關係，故不另為無罪之諭知，併此敘明。
五、據上論斷，應依刑事訴訟法第三百六十九條第一項前段、第三百六十四條、第二
    百九十九條第一項前段，貪污治罪條例第三條、第四條第一項第二款、第八條第
    二項前段、第十條第一項、第二項、第十七條，證人保護法第十四條第一項，刑
    法第十一條、第二十八條、第一百五十八條第一項、第五十五條、第四十七條、
    第三十七條第二項、罰金罰鍰提高標準條例第一條，判決如主文。
本案經檢察官林應華到庭執行職務。
中    華    民    國      九十二      年      十一      月     十二   日
                              臺灣高等法院高雄分院刑事第八庭
                      審判長法官  郭雅美
                                        法官  江泰章
                                        法官  裕斗
右正本證明與原本無異。
如不服本判決應於收受本判決後十日內向本院提出上訴書狀，其未述上訴理由者，
並得於提起上訴後十日內向本院補提理由書狀（均須按他造當事人之人數附繕本)「
切勿逕送上級法院」。
                                      書記官  吳福連
中    華    民    國      九十二      年      十一      月     十二   日
附錄：本案論罪科刑法條全文
貪污治罪條例第二條：
依據法令從事公務之人員，犯本條例之罪者，依本條例處斷；其受公務機關委託承辦
公務之人，犯本條例之罪者，亦同。
貪污治罪條例第三條：
與前條人員共犯本條例之罪者，亦依本條例處斷。
貪污治罪條例第四條：
有左列行為之一者，處無期徒刑或十年以上有期徒刑，得併科新台幣一億元以下罰金
：
一、竊取或侵占公用或公有器材、財物者。
二、藉勢或藉端勒索、勒徵、強占或強募財物者。
三、建築或經辦公用工程，或購辦公用器材、物品，浮報價額數量，收取回扣或有其
    他舞弊情事者。
四、以公用運輸工具裝運違禁物品或漏稅物品者。
五、對於違背職務之行為，要求期約或收受賄賂或其他不正利益者。
前項第一款至第四款之未遂犯罰之。
貪污治罪條例第十條：
犯第四條至第六條之罪者，其所得財物，應予追繳，並依其情節分別沒收或發還害人
。
前項財物之全部或一部無法追繳時，應追徵其價額，或以其財產抵償之。
為保全前二項財物之追繳、價額之追徵或財產之抵償，必要時得酌量扣押其財產。
貪污治罪條例第十七條：
犯本條例之罪，宣告有期徒刑以上之刑者，並宣告褫奪公權。


司法院資訊處製作；財團法人民間司法改革基金會備份。
